---
title: "KAYIP VERİ ANALİZİ ÖRNEK ÇALIŞMA"
author: "Aylın AKTAŞ"
format: html
editor: visual
editor_options: 
  chunk_output_type: console
---

# ***KAYIP VERİ ANALİZİ ÖRNEK ÇALIŞMA***

##### [İlgılı veri Üzerıne Açıklama]{.underlıne}

İstanbul büyük şehır beledıyesı veri portalı üzerınden 'VDYM İlçe Bazında Hanelerın Haftasonu aktivite Tercıhlerı' çalışmasına ulaşılmıştır. ılgılı sıteye [buradan](https://data.ıbb.gov.tr/dataset/vdym-ılce-bazında-hanelerın-haftasonu-aktivite-tercıhlerı) ulaşabılırsınız.

### ***1. Veri Setını Yukleyelım***

Bağlantı üzerinden indirdiğimiz xlsx dosyasını 'readxl' kütüphanesi kullanarak çalışmaya yüklenir.

'readxl' kütüphanesi excel dosyalarını okumak için kullanılır. Kütüphane '.xls' ve '.xlsx' dosya bağlantılarını destekler.

```{r veri}

library(readxl)

aktivite <- read_excel("C:/Users/murat/Downloads/5-vdym-ilce-baznda-hanelerin-haftasonu-aktivite-tercihleri.xlsx")

```

### ***2. Veri Setini Inceleyelim***

'str' kodu verinin yapısını ve içeriğini gösterir.

```{r veri setı ınceleme}

str(aktivite)

```

##### ***2.1 Kayıp veri kontrolu***

'is.na' komutu verimizdeki kayıp/eksik değerlerini kontrol eder. Eğer kayıp/eksik veri var ise 'sum' kodu ile toplamları alınır.

```{r Kayıp veri }

sum(is.na(aktivite))
```

### ***3. Rastgele Kayıp Veri Oluşturma***

Veriye belirli bir yüzde oranında rastgele kayıp değer eklemek için ;

-   Rastgele sayı üreten 'set.seed' komutu eklenir

-   Verinin satır sayısını 'nrow' komutu ile hesaplayarak "satir_sayisi" değişkenine atanır.

-   Veri setine, satır sayısının %10 'u kadar eklenecek kayıp veri değeri hesaplanır. 'round' komutu oluşabilecek ondalık değer için yuvarlama yapar

-   Toplam satır sayısı ( 1 : satir_sayisi ) arasında rastgele seçilen satır indislerini belirler. 'sample' komutu rastgele seçim yapar

-   Verinin toplam sütun sayısı arasında rastgele seçilen sütun indislerini belirler

-   Veri setinde seçilen satır ve sütunlara "NA" değerimni atar, kayıp veri oluşturulur.

```{r Kayıp veri olusturma}

set.seed(123)

satir_sayisi <- nrow(aktivite)

eklenecek_NA_degeri <- round(satir_sayisi * 0.1)  

NA_iceren_satir<- sample(1:satir_sayisi, eklenecek_NA_degeri, replace = TRUE)

NA_iceren_sutun <- sample(1:ncol(aktivite), eklenecek_NA_degeri, replace = TRUE)

aktivite[NA_iceren_satir, NA_iceren_sutun] <- NA

```

##### ***3.1 Kayıp veri kontrolu***

'is.na' komutu verimizdeki kayıp/eksik değerlerini kontrol eder. Eğer kayıp/eksik veri var ise 'sum' kodu ile toplamları alınır.

```{r kayıp veri}

sum(is.na(aktivite))
```

###### ***3.1.1 Kayıp veri setini inceleme***

Veri tekrar incelenir. (kayıp verileri görebilirsiniz)

```{r veri }

str(aktivite)
```

### ***4. Kayıp Veri Gorsellestirme***

Kütüphaneden 'naniar' paketini yüklenir. Paket kayıp verileri görselleştirmek, doldurmak ve analiz etmek için çeşitli işlevler sağlar.

-   'data' komutu veri setini yükler.
-   'vis_miss' fonksiyonu, kayıp verileri görselleştirmek için kullanılır.
-   'gg_miss_var' fonksiyonu, her sütunun kayıp değerlerini görselleştirmek için kullanılır.Kayıp değerleri yüzdelik dilim şeklinde gösterir.

```{r eksık veri analızı}

library(naniar)

data("aktivite")

naniar::vis_miss(aktivite)

naniar::gg_miss_var(aktivite)

```

### ***5. Kayıp Veri Doldurma***

Kayıp Veri doldurmak çeşitli yöntemler kullanılır. Yaygın olarak kullanılan bazı veri doldurma yöntemleri:

-   Ortalama, Medyan veya Mod Değerleri Kullanma ,

-   En Yakın Komşu (K-NN) İmputasyon ,

-   Regresyon Analizi

Kayıp veri hakkında daha fazla bilgiye [buradan](https://tez.yok.gov.tr/UlusalTezMerkezi/tezSorguSonucYeni.jsp) ulaşabilirsiniz.

##### ***5.1 Ortalama ile Kayıp veri doldurma***

Kayıp veri doldurma işlemleri için kullanılan 'imputeTS' kütüphanesini yüklenir.

'data' komutu ile veri seti yüklenir

'imputeTS::na_mean()' fonksiyonu, kayıp verileri veri setindeki değişkenin ortalama değeriyle doldurur.

```{r kayıp veri ortalama}

library(imputeTS)

data("aktivite")

aktivite_tamamlanmıs_veri_1 <- imputeTS::na_mean(aktivite)

sum(is.na(aktivite_tamamlanmıs_veri_1))
```

##### ***5.2 Medyan ile Kayıp veri doldurma***

'imputeTS::na_mean(..., option="median")' fonksiyonu, kayıp verileri veri setindeki değişkenin medyan değeriyle doldurur.

```{r kayıp veri medyan}

library(imputeTS)

data("aktivite")

aktivite_tamamlanmıs_veri_2 <- imputeTS::na_mean(aktivite, option="median")

sum(is.na(aktivite_tamamlanmıs_veri_2))
```

##### ***5.3 Mod ile Kayıp veri doldurma***

'imputeTS::na_mean(..., option="mode")' fonksiyonu, kayıp verileri veri setindeki değişkenin mod değeriyle doldurur.

```{r kayıp veri mod}

library(imputeTS)

data("aktivite")

aktivite_tamamlanmıs_veri_3 <- imputeTS::na_mean(aktivite, option="mode")

sum(is.na(aktivite_tamamlanmıs_veri_3))
```
